臺灣高等法院臺南分院刑事判決　　　　 96年度上訴字第603號
上　訴　人
即　被　告　乙○○
上列上訴人因偽造文書等案件，不服臺灣嘉義地方法院95年度訴
字第749號中華民國96年4月30日第一審判決（起訴案號：臺灣嘉
義地方法院檢察署95年度偵緝字第529號），提起上訴，本院判
決如下：
    主  文
原判決撤銷。
乙○○連續犯行使變造公文書罪，處有期徒刑貳年，減為有期徒
刑壹年。又連續犯詐欺得利罪，處有期徒刑捌月，減為有期徒刑
肆月。應執行有期徒刑壹年月。
    事  實
一、乙○○從91年間至94年8月2日係臺灣省嘉南農田水利會僱用
    之臨時工，於民國93年2月間、9月間、11月間，竟基於意圖
    為自己不法所有之詐欺及行使變造公文書之摡括犯意，以其
    任職於臺灣省嘉南農田水利會，與該水利會會長等主管熟識
    ，能以行賄方式介紹失業中之高國恭、陳方麗珠之子女、甲
    ○○等人進入嘉南農田水利會工作等詐術，使高國恭、陳方
    麗珠、甲○○陷於錯誤，致高國恭於93年3月起至94年4月止
    ，在嘉義縣中埔鄉興隆村枋樹腳13之8號乙○○住處等地，
    陸續交付乙○○多次現款，共計新台幣（下同）130萬元。
    陳方麗珠於93年10月間在嘉義縣中埔鄉○○村○○路129號
    其經營之自助餐店等處，陸續交付乙○○現款4次，共計48
    萬元。甲○○於93年12月6日起至94年1月中旬止，在嘉義縣
    中埔鄉○○村○○路117號住處，分別交付乙○○現款4次，
    共計35萬元。另乙○○為取信高國恭、陳方麗珠、甲○○等
    人，分別變造具有公文書性質之嘉南農田水利會函影本，先
    後交付高國恭、陳方麗珠而行使之，惟嗣後又藉故取回。另
    於94年3月間將嘉南農田水利會91年8月2日91嘉南人字第910
    500285號僱用乙○○等人為臨時工函影本，變造為僱用甲○
    ○為嘉南農田水利會技工函影本，並將該函影本交付甲○○
    而行使之。均致生損害於臺灣省嘉南農田水利會及高國恭、
    陳方麗珠、甲○○等人。嗣後甲○○發覺有異，向其索還交
    付之款，乙○○自知理虧，乃歸還30萬5千元。高國恭、方
    陳麗珠因遲未經嘉南農田水利會通知派任工作亦發覺有異，
    乙○○乃簽寫款項借用證、本票及借據等交付高國恭、方陳
    麗珠，以為還款之依據。
二、乙○○明知其月薪僅17000元，經濟將況欠佳，並無支付能
    力，竟於94年6月10日、7月4日，兩度前往嘉義市○區○○
    路156號美麗華庭園餐廳消費時，自稱係嘉南農田水利會官
    員，關係良好，以後會介紹包商至該餐廳消費為由，使該餐
    廳負責人劉嘉卿陷於錯誤，允許乙○○消費後簽帳2萬9千6
    百元及1萬6千4百元，乙○○簽帳後屢經催均拒不給付上開
    簽帳款，劉嘉卿始知受騙。
三、案經嘉義縣警察局報請台灣嘉義地方法院檢察署檢察官偵查
    起訴。
    理  由
一、程序事項：
    按被告以外之人於審判外之陳述，雖不符傳聞証據得為証據
    之例外規定，而經當事人於審判程序同意作為證據，法院審
    酌該言詞陳述或書面陳述作成時之情況，認為適當者，亦得
    為證據。當事人、代理人或辯護人於法院調查證據時，知有
    第159條第1項不得為證據之情形，而未於言詞辯論終結前聲
    明異議，視為有前項之同意，刑事訴訟法第159條之5定有明
    文。查本案認定事實所引用之言詞及書面陳述證據，經本院
    於審理時提示被告均表示無意見，迄於言詞辯論終結前亦未
    聲明異議，視為同意作為證據，本院審酌該陳述證據之取得
    過程並無瑕疵，與本案待證事實間復具有相當之關聯性，自
    得採為證據，合先敘明。
二、訊據被告乙○○固坦承曾向高國恭拿取133萬元、向陳方麗
    珠拿取48萬元及向甲○○拿取35萬元之事實，惟矢口否認有
    詐欺及行使變造公文書犯行，辯稱：並未詐欺高國恭、陳方
    麗珠及甲○○等人，而係向高國恭等人借款，簽有借據及本
    票可資佐證；亦未向美麗華庭園餐廳施用詐術等情。然查：
  (一)被告乙○○從91年間至94年8月2日係臺灣省嘉南農田水利會
    僱用之臨時工，此有該會91年8月2日91嘉南人字第91050028
    5號函及解僱通知書附卷可稽 (警卷第51、59頁)。
  (二)而證人高國恭於原審到庭證稱：被告所拿取之金額合計應為
    130萬元乙情明確，參以被告開立之款項借用證 (附警卷第4
    6至51頁)經核對其總金額為130萬元，且被告所開立之本票(
    附警卷第52至53頁)金額雖合計為145萬元，但其中15萬元係
    被告向高國恭所借用乙情，亦據證人高國恭於原審證述屬實
    (原審卷第33頁)。故本院認被告向高國恭拿取與本案有關之
    金額，應為130萬元才是。又證人陳方麗珠於原審亦到庭證
    稱：被告計拿取現金48萬元，加上禮品部分，共有50萬元 (
    原審卷第34頁)等情，而被告拿取金額部分，有借據及本票
    (警卷第54及55頁)在卷足按，總金額共計48萬元，亦堪認定
    。惟禮品部分，因無其他佐證足以補強，此部分尚難據為被
    告不利之認定。至於甲○○部分，被告坦承有向甲○○拿取
    35萬元，之後還款30萬5千元之事實，核與甲○○於本院審
    理時到院指證情節相符，此部分金額，亦堪認定。
三、次應審究者，乃被告向高國恭、陳方麗珠及甲○○拿取之前
    開金額，究係借款或以介紹該等人或其子女進入臺灣省嘉南
    農田水利會工作為由等詐術而獲取之金額？經查：
  (一)被告以其任職於臺灣省嘉南農田水利會，與該水利會會長等
    主管熟識，能以行賄方式介紹失業中之高國恭、陳方麗珠之
    子女、甲○○等人進入嘉南農田水利會工作等情，業據證人
    高國恭、陳方麗珠於原審審理時證述明確 (原審卷第28至37
    頁)，及證人甲○○於本院審理時到庭證述無誤 (本院卷第4
    5頁)。而被告在詐騙之過程分別曾向高國恭及陳方麗珠出示
    變造之公文書，嗣又取回等情，復據高國恭及陳方麗珠於原
    審證明在卷 (原審卷第30頁及第34頁)。且被告亦於94年3月
    間持嘉南農田水利會91年8月2日91嘉南人字第910500285號
    僱用甲○○為嘉南農田水利會技工函影本交付甲○○而行使
    之，亦據甲○○於本院審理時證明屬實，並有上開函文影本
    附卷足資佐證 (警卷第60頁)。至被告辯稱其向高國恭、陳
    方麗珠及甲○○拿取之款項係屬於借款，而非詐欺取財之款
    項，並主張有借據及本票可證云云。惟據證人高國恭、陳方
    麗珠均指出，該等借用證係事後所書立，並非借款等情 (原
    審卷第32頁及第36頁)，且證人甲○○於本院亦證稱：「（
    問：你交給被告的35萬元，是要被告幫你找工作，而非借款
    ？）是。（問：被告有無交付變造之嘉南農田水利會91年8
    月2日九一嘉南人字第910500285號函影本予你？）有。（問
    ：該函是否被告親自交付予你《提示嘉南農田水利會91年8
    月2日九一嘉南人字第910500285號函影本並告以要旨》？）
    是。（問：若不是被告說要幫你找工作，你不會拿錢給他？
    ）是。」依上，足證被告所辯，無非飾卸之詞，委不足採信
    。
  (二)按臺灣省嘉南農田水利會為公法人，其會長及專任職員視同
    刑法之公務員，有最高法院69年度台上字第3376號判例可資
    參照。而依新修正刑法第10條公務員之概念，參照該法條修
    正理由亦採同一見解，認為會長及專任職員從事公共事務而
    具有法定權限，係屬於刑法上公務員，故此等職員製作之僱
    用函，自屬公文書。又查嘉南農田水利會並未函發前揭函文
    ，此有證人即嘉南農田水利會竹崎工作站站長林奕勳於偵查
    中證述屬實 (94年度偵瀆字第19號卷第44至45頁)，則被告
    持有之前揭影印函文，顯出於變造無誤。從而被告變造前揭
    僱用公函進而行使之，自成立行使變造公文書犯罪。
四、又被告於94年6月10日、7月4日，兩度前往嘉義市○區○○
    路156號美麗華庭園餐廳消費時，自稱係嘉南農田水利會官
    員，關係良好，以後會介紹包商至該餐廳消費為由，使該餐
    廳負責人劉嘉卿陷於錯誤，允許乙○○消費後簽帳2萬9千6
    百元及1萬6千4百元等情，業據證人袁慶驊、蔡淑敏等人於
    偵查中證述明確 (偵他卷第10至11頁、偵緝卷第31至32頁、
    偵瀆卷第28至29頁)。被告虛偽吹噓自己之身分地位，使美
    麗華庭園餐廳負責人劉嘉卿陷於錯誤而允許被告簽帳，致事
    後追索無著，其詐欺得利犯行，亦彰彰甚明。雖被告辯稱是
    餐廳小姐叫伊去捧場，並同意伊欠錢簽帳云云，惟本院酌被
    告月薪僅1萬7千元，其單次消費金額，竟高達2萬9千6百元
    及1萬6千4百元，且均以簽帳方式為之，顯見被告於消費之
    始，即無還款之意，且被告亦自承其迄未償還前開欠款，益
    足證被告自始確有意圖為自己不法利益之故意甚明。
五、綜上，被告詐欺取財、行使變造公文書及詐欺得利犯行，事
    證均甚明確，其犯行應堪認定。
六、按行為後法律有變更者，適用行為時之法律。但行為後之法
    律有利於行為人者，適用最有利於行為人之法律，刑法第2
    條第1項定有明文。被告行為後，刑法業於94年2月2日修正
    公布，於95年7月1日施行，查：修正前刑法第33條第5款
    關於罰金之定義規定為「銀元1元以上」，修正後則提高為
    「新臺幣1,000元以上，以百元計算之」；修正後刑法第6
    7條增加罰金加重規定；刑法第56條連續犯之規定，業已
    刪除，則被告之犯行，因行為後新法業已刪除連續犯之規定
    ，此刪除雖非犯罪構成要件之變更，但顯已影響行為人刑罰
    之法律效果，自屬法律有變更。又修正後之刑法刪除第55
    條關於牽連犯之規定。本件被告所犯行使變造公文書、詐欺
    取財等罪具有牽連犯之關係，依修正前即行為時之規定，應
    從一重之行使變造公文書罪處斷；依修正後之刑法既已刪除
    牽連犯之規定，則所犯上述各罪應依數罪併罰之規定分論併
    罰。被告行為後，刑法關於數罪併罰定應執行刑部分亦經
    修正，修正前第51條第5款規定：「宣告多數有期徒刑者，
    於各刑中之最長期以上，各刑合併之刑期以下，定其刑期。
    但不得逾20年」，而依修正後之刑法第51條第5款之規定：
    「宣告多數有期徒刑者，於各刑中之最長期以上，各刑合併
    之刑期以下，定其刑期。但不得逾30年」。綜合比較新舊法
    有關罰金、罰金加減例、連續犯、牽連犯及應執行刑之規定
    ，修正後之規定並非較有利於被告，依刑法第2條第1項之規
    定，應適用行為時之法律，即適用修正前罰金之規定，並依
    修正前刑法第55條牽連犯之規定，從一重之行使變造公文書
    罪處斷，並論以連續犯，依法加重其刑。
七、核被告就犯罪事實一所為，係犯刑法第216條、第211條之行
    使變造公文書罪及刑法第339條第1項之詐欺取財罪。被告所
    為數行使變造公文書及數詐欺取財犯行，均時間緊接，所犯
    罪名相同，顯均係出於概括犯意為之，均為連續犯，爰均依
    修正前刑法第56條之規定論以一罪，並分別加重其刑。其變
    造公文書後復持以行使，變造之低度行為，為行使之高度行
    為所吸收，均不另論罪。被告所犯上開連續行使變造公文書
    、連續詐欺取財二罪間，有方法結果之牽連關係，應依修正
    前刑法第55條牽連犯之規定，論以較重之連續行使變造公文
    書罪。被告就犯罪事實二所為，係犯刑法第339條第2項詐欺
    得利罪，其先後2次詐欺得利犯行，時間緊接，所犯罪名相
    同，顯係出於概括犯意為之，為連續犯，亦應依修正前刑法
    第56條之規定論以一罪，並加重其刑。且與所犯前揭連續行
    使變造公文書罪，犯意各別，罪名互異，應予分論併罰。
八、原審以被告罪證明確，應予論罪科刑，固非無見。但查：中
    華民國96年罪犯減刑條例業經於96年7月16日起施行，原審
    未及適用，顯有未當；被告上訴意旨空言否認犯罪，雖無理
    由，惟原判決既有上開可議之處，即屬無可維持，應由本院
    將原判決予以撤銷改判。爰審酌被告利用被害人高國恭、陳
    方麗珠及甲○○等人亟欲得到工作之機會趁機行騙，並變造
    公文書以取信被害人，另虛偽吹噓自己之身分地位，使美麗
    華庭園餐廳負責人劉嘉卿陷於錯誤而允許被告簽帳等犯罪情
    節，兼衡被告之智識程度、犯罪之動機、目的、曾有詐欺案
    之前科，所得財物及犯後猶意圖卸責，態度不佳等一切情狀
    ，量處被告連續行使變造公文書部分有期徒刑2年及連續詐
    欺得利部分有期徒刑8月，又被告犯罪時間均在中華民國96
    年4月24日以前，合於減刑條件，爰依中華民國96年罪犯減
    刑條例第2條第1項第3款之規定，均減其刑期二分之一，並
    定其應執行之刑。至被告交付被害人高國恭、陳方麗珠之變
    造公文書，雖嗣後又取回，然業已屬於被害人所有，又交付
    甲○○嘉南農田水利會91年8月2日91嘉南人字第910500285
    號函僱用甲○○為嘉南農田水利會技工影本亦屬於被害人所
    有，上開函雖均係供犯罪所用之物，然非屬被告所有，又非
    違禁物，爰不予宣告沒收。
據上論斷，應依刑事訴訟法第369條第1項前段、第364條、第299
條第1項前段，刑法第2條第1項、刑法第339條第1項、第2項、第
216條、第211條，修正前刑法第56條、第55條、第51條第5款，
中華民國96年罪犯減刑條例第2條第1項第3款、第7條，判決如主
文。
本案經檢察官曾銘芳到庭執行職務。
中　　華　　民　　國　　96　　年　　8 　　月　　29　　日
                  刑事第二庭    審判長法　官    葉居正
                                      法　官    吳勇輝
                                      法　官    郭千黛
以上正本證明與原本無異。
如不服本判決，應於收受本判決後十日內向本院提出上訴書狀。
其未敘述上訴理由者並得於提起上訴後十日內向本院補提理由書
狀（均須按他造當事人之人數附繕本）「切勿逕送上級法院」。
　　　　　　　　　　　　　　　　　　　書記官    尤乃玉
中　　華　　民　　國　　96　　年　　8 　　月　　30　　日
附錄：本判決論罪科刑法條全文
中華民國刑法第339條第1項、第2項
意圖為自己或第三人不法之所有，以詐術使人將本人或第三人之
物交付者，處5年以下有期徒刑、拘役或科或併科1千元以下罰金
。
以前項方法得財產上不法之利益或使第三人得之者，亦同。
中華民國刑法第216條
行使第210條至第215條之文書者，依偽造、變造文書或登載不實
事項或使登載不實事項之規定處斷。
中華民國刑法第211條
偽造、變造公文書，足以生損害於公眾或他人者，處1年以上7年
以下有期徒刑。
